---
title: "Tarea 3"
author: "Julieta González"
date: "2025-03-27"
output: html_document
editor_options: 
  markdown: 
    wrap: 72
---

```{r setup, include=FALSE}
knitr::opts_chunk$set(echo = TRUE)
```

# Características del objeto phyloseq

```{r}
data("dietswap", package = "microbiome")
ps <- dietswap
ps

```

1.  ¿Cuántas muestras y taxones contiene el objeto?

Según lo expuesto por los datos indicados en la consola `sample_data()`
, el objeto diestswap contiene 222 muestras, también, `tax_table()`
indica que exiten 130 especies/taxones.

Si bien esta información es dada una vez que se imprime el objeto
phyloseq en consola, puede ser comprobado individualmente utilizando las
funciones `nsamples ()` y `ntaxa ()`.

```{r}
nsamples (ps) 
ntaxa (ps) 

```

2.  ¿Qué variables están disponibles en los metadatos de las muestras?

Mediante el uso de 'sample_variables ()' sobre el objeto phylosq es
posible viisualizar las variables, que incluyen:

-   subject
-   sex\
-   nationality
-   group
-   sample
-   timepoint
-   timepoint.within.group
-   bmi_group

```{r}
sample_variables (ps)
```

# Curvas de rarefacción

```{r}
library(ggplot2)
library(data.table)

#Eliminar taxones de poca abundancia
ps_sin <- prune_taxa (taxa_sums(ps) > 1, ps) 

#Verificar los taxones con menos lecturas 
cuenta_lecturas <- data.table(as(sample_data(ps_sin), "data.frame"),
                        TotalReads = sample_sums(ps_sin), 
                        keep.rownames = TRUE) #Crea una tabla

setnames (cuenta_lecturas, "rn", "SampleID")

## Tabla de conteos
head(cuenta_lecturas[order(cuenta_lecturas$TotalReads), c("SampleID", "TotalReads")])
#Ordena los conteos de lectura más bajos

## Curva de rarefacción 
otu_cr <- otu_table (ps_sin) #Extraer la tabla de abundancias de los OTUs del objeto phyloseq
otu_cr <- as.data.frame (t(otu_cr)) #Cambiar a un data frame
sample_names <- rownames (otu_cr) #Añadir nombres según los renglones del data-frame

# Step es un intervalo en el que se calcula la riqueza conforme añade lecturas
# Define cuantas lecturas se añaden en incrementos x al realizar la curva
# En este caso elegí 200 ya que computaba más rápido que a 100

curva <- otu.rarecurve = rarecurve (otu_cr, step = 200)
#Eje-y -> riqueza de las especies
#Eje-x -> cobertura 


```

1.  ¿Qué indican estas curvas?

Las curvas de rarefacción son indicativas de un muestreo adecuado cuando
la curva llegan a la asíntota una vez que no hay decubrimiento de nuevas
especies en el muestreo. Se genera una curva por cada uno de los
renglones de los datos de entrada, que en este caso es el data.frame.
Las curvas nos indican que hubo un muestreo suficiente.

2.  ¿Hay muestras que deberían descartarse por bajo conteo? Sí, según
    curva de rarefacción, se puede ver que la muestra 56 es la única no
    llega a una asíntota. Lo que corrobora lo mostrado en la tabla que
    ordena los conteos de lectura más bajos, donde vemos que la muestra
    56 tiene la menor cantidad de lecturas con 1,776 lecturas, por lo
    que puede descartarse por el bajo conteo de lecturas

# Diversidad Alpha

```{r}
#Riqueza observada + Índice de Shannon + Simpson 


#División por grupo bmi 


```

1.  ¿Qué interpretas de estas gráficas? El estudio realizado por O´Keefe
    y colaboradores (2015), del que provienen los datos, hacen
    referencia al un experimento donde se realizó un cambio de dieta
    entre afro-americanos y sudafricanos.

En base a las diversidades alfa calculadas, podemos inferir que existe
una mayor uniformidad en la distribución de las especies encontradas

Simpson indica que

en los afroamericanos aquellos con sobrepeso tienen una mayor

2-week food exchanges in subjects from the same populations, where
African Americans were fed a high-fibre, low-fat African-style diet and
rural Africans a high-fat, low-fibre western-style diet, under close
supervision Del análiis de diversidad alfa podemos ver que
afro-americanos vs africanos

2.  ¿Hay diferencias notorias entre grupos? Sí,

#Filtrado y Transformación Código adaptado de internet en#Código tomado
y adaptado de: <https://joey711.github.io/phyloseq/preprocess.html> y
<https://web.stanford.edu/class/bios221/labs/phyloseq/lab_phyloseq.html?ut>

```{r}

ps_relativ  = transform_sample_counts (ps_sin, function(x) x / sum(x) )
ps_filtr <- filter_taxa(ps_relativ, function(x) sum(x > 0.001) > (0.1 * length(x)), TRUE)
ps_filtr


```

#Diversidad Beta

```{r}
# Distancia de Bray Curtis & análisis de coordenadas principales (PCoA)
ps_pcoa = ordinate (ps_filtr, method="PCoA", distance = "bray")

# De: plot_ordination(my.physeq, my.ord, color="myFavoriteVarible")
p_ordin <- plot_ordination (ps_filtr, ps_pcoa, color="nationality")
p_ordin


```


1.  ¿Los grupos se separan visiblemente?
Sí, hay una visible separación de los grupos entre sudafricanos y afro-americanos, donde 

2.  ¿Qué podría estar causando esas diferencias?
Estas diferencias pueden atribuirse al 
Debido al cambio de dieta que se realizo 


#Gráfica Rank-abundance
```{r}

```

1. ¿Qué tan dominada está la comunidad por pocos taxones y cuáles son?


2. ¿Qué tipo de distribución parece seguir?

#Gráficas apiladas de abundancia por taxón

```{r}

```

1. ¿Hay algún phylum que domine?

2. ¿Se observan diferencias entre grupos?



