---
title: "Tarea 3"
author: "Julieta González"
date: "2025-03-27"
output: html_document
editor_options: 
  markdown: 
    wrap: 72
---

```{r setup, include=FALSE}
#Cargar librerias
library(phyloseq)
library(microbiome)
library(ggplot2)
library(vegan)
library(dplyr)
library(data.table)
library(tidyverse)  
```
# Dietswap 
######## Script phyloseq_analisis con generación de las figuras y csv se encuentra en la carpeta Script

## Características del objeto phyloseq

```{r}
data("dietswap", package = "microbiome")
ps <- dietswap
ps

```

1.  ¿Cuántas muestras y taxones contiene el objeto?

Según lo expuesto por los datos indicados en la consola `sample_data()`
, el objeto diestswap contiene 222 muestras, también, `tax_table()`
indica que exiten 130 especies/taxones.

Si bien esta información es dada una vez que se imprime el objeto
phyloseq en consola, puede ser comprobado individualmente utilizando las
funciones `nsamples ()` y `ntaxa ()`.

```{r}
nsamples (ps) 
ntaxa (ps) 

```

2.  ¿Qué variables están disponibles en los metadatos de las muestras?

Mediante el uso de 'sample_variables ()' sobre el objeto phylosq es
posible viisualizar las variables, que incluyen:

-   subject (identificadores de 3 letras, ej., azl, byn, nms, etc.)
-   sex (male, female)
-   nationality (AAM O AFR)
-   group (DI, HE, ED, DI)
-   sample (1-122)
-   timepoint (1-6)
-   timepoint.within.group (1 y 2)
-   bmi_group (lean, overweight, obese)

```{r}
sample_variables (ps)
```

## Curvas de rarefacción

```{r}
library(ggplot2)
library(data.table)

#Eliminar taxones de poca abundancia
ps_sin <- prune_taxa (taxa_sums(ps) > 1, ps) 

#Verificar los taxones con menos lecturas 
cuenta_lecturas <- data.table(as(sample_data(ps_sin), "data.frame"),
                        TotalReads = sample_sums(ps_sin), 
                        keep.rownames = TRUE) #Crea una tabla

setnames (cuenta_lecturas, "rn", "SampleID")

## Tabla de conteos
head(cuenta_lecturas[order(cuenta_lecturas$TotalReads), c("SampleID", "TotalReads")])
#Ordena los conteos de lectura más bajos


```
Dejé el código de la curva de rarefacción como un comentario con # ya que el markdown no lo cargaba, pero dejé la imagen generada por el código presente en el script
```{r}
#Curva de rarefacción 

# otu_cr <- otu_table (ps_sin)  #
#Extraer la tabla de abundancias de los OTUs del objeto phyloseq

#Cambiar a un data frame
# otu_cr <- as.data.frame (t(otu_cr)) #

#Añadir nombres según los renglones del data-frame
# sample_names <- rownames (otu_cr)   #

# curva <- otu.rarecurve = rarecurve (otu_cr, step = 200) #
#Eje-y -> riqueza de las especies
#Eje-x -> cobertura 

```


![Curva de rarefacción](Figuras/curva_rarefaccion.pdf)


1.  ¿Qué indican estas curvas?

Las curvas de rarefacción son indicativas de un muestreo adecuado cuando
la curva llegan a la asíntota una vez que no hay decubrimiento de nuevas
especies en el muestreo. Se genera una curva por cada uno de los
renglones de los datos de entrada, que en este caso es el data.frame.
Las curvas nos indican que hubo un muestreo suficiente.

2.  ¿Hay muestras que deberían descartarse por bajo conteo? 
Sí, según la curva de rarefacción, se puede ver que la muestra 56 es la única no llega a una asíntota. Lo que corrobora lo mostrado en la tabla que ordena los conteos de lectura más bajos, donde vemos que la muestra 56 tiene la menor cantidad de lecturas con 1,776 lecturas, por lo que puede descartarse por el bajo conteo de lecturas. 

## Diversidad Alpha

```{r}
#Riqueza observada + Índice de Shannon + Simpson 

div_alpha_plot <- plot_richness (ps_sin, x = "nationality", measures = c("Observed", "Shannon", "Simpson") ) + 
              geom_boxplot() + ggtitle ("Diversidad Alpha") + 
  theme(plot.title = element_text(hjust = 0.5)) +
  theme(axis.text.x = element_text(angle = 90, hjust = 7) ) 

print(div_alpha_plot)


```

###### ¿Qué interpretas de estas gráficas?, ¿Hay diferencias notorias entre grupos? 

El estudio realizado por O´Keefe y colaboradores (2015), del que provienen los datos, la base de datos pertenece a un experimento donde se realizó un cambio de dieta entre individuos afro-americanos y sudafricanos.

En base a la riqueza observada, podemos ver que se espera una menor riqueza en los individuos afro-americanos (AAM) a comparación de los africanos (AFR). 
Una vez con el índice de Shannon, es posoble ver que los individuos AAM tienen una media del índice de Shannon mayor a los AFR. Esto es indicativo de una mayor diversidad en el grupo AAM. Además, es posible visualizar un mayor tamaño del intercuartil para el grupo AFR, lo que sugiere una menor variabilidad a comparación de los AAM. 

Con una media del índice de Simpson mayor para el grupo AAM, la gráfica sugiere una dominancia de especies para los AAM, no obstante, según lo indicado en esta [fuente](https://rdrr.io/cran/vegan/man/diversity.html), es el índice de Gini-Simpson, ya que lo que devuelve es el cálculo de 1-D. En base a esta información, entonces estaríamos observando una mayor equidad para AAM a comparación de AFR, puesto que entre más alto este valor, hay una menor desigualdad en la distribución de especies. 

Sí es posible observar diferencias entre los grupos, particularmente en la distribución de las especies, donde el grupo AAM tiene una menor riqueza, pero una mayor unuiformidad en la distribución de estas especies, mientras que el grupo AFR tiene una mayor riqueza de especies, pero algunas de estas son más predominantes qye otras. Esto deja espacio para inqurir más sobre el experimento, ya que  sería interesante evaluar estas medidas no sólo por nacionalidad, sino por grupo de IMC o BMI, e incluso por timepoint, para evaluar estos cambios en la equidad y distribución a lo largo de las 2 semanas del transcurso del experimento. 


## Filtrado y Transformación 

Código tomado y adaptado de: <https://joey711.github.io/phyloseq/preprocess.html> y
<https://web.stanford.edu/class/bios221/labs/phyloseq/lab_phyloseq.html?ut>

```{r}

ps_relativ  = transform_sample_counts (ps_sin, function(x) x / sum(x) )
ps_filtr <- filter_taxa(ps_relativ, function(x) sum(x > 0.001) > (0.1 * length(x)), TRUE)
ps_filtr


```

## Diversidad Beta

```{r}
# Distancia de Bray Curtis & análisis de coordenadas principales (PCoA)
ps_pcoa = ordinate (ps_filtr, method="PCoA", distance = "bray")

# De: plot_ordination(my.physeq, my.ord, color="myFavoriteVarible")
p_ordin <- plot_ordination (ps_filtr, ps_pcoa, color="nationality")
p_ordin


```


1.  ¿Los grupos se separan visiblemente?

Sí, hay una visible separación de los grupos entre africanos y afro-americanos, donde es evidente un agrupamiento distinto entre grupos. No obstante, aún existe un sobrelapamiento entre algunos grupos, por lo que aún existen similitudes entre ambos grupos. 

2.  ¿Qué podría estar causando esas diferencias?

Estas diferencias pueden atribuirse a la dieta que se realizó, donde hubo un intercambio de una dieta alta en friba y baja en grasas (dieta africana) y una dieta baja en fibra y alta en grasas (dieta americana) entre los grupos.  No obstante, la dieta no puede ser la única variable, ya que también puede tomarse en cuenta el BMI de los individuos. 

## Gráfica Rank-abundance
```{r}
# Abundancia totalde cada uno de los taxones
abund_total <- taxa_sums(ps_sin) #uso de taxa_sums como cuando se eliminaron los taxones menores a 1
# Orden de mayor a menor
abundancias_ordenadas <- sort (abund_total, decreasing = TRUE)
# Generar números para cada uno de los taxones,según la longitud de abund_total
secuencia_taxones <- seq_along (abund_total)
# Crear un data.frame del objecto phyloseq 
rank_df <- data.frame (
  Abundancia = abundancias_ordenadas, 
  Especies = secuencia_taxones
)

# Curva de rango-abundancia 
rank_abundance <- ggplot (rank_df, aes(x = Especies, y = Abundancia, colour = Especies)) +
  geom_point() + geom_line() +  #puntos y línea
  labs( title = "Rank-abundance", x = "Spp", y = "Abundance")

print(rank_abundance)


```

1. ¿Qué tan dominada está la comunidad por pocos taxones y cuáles son?

La comunidad cuenta con dominancia de pocas especies, de las que destacan  Prevotella melaninogenica, Oscillospira guillermondii, Bacteroides vulgatus, Clostridium cellulosi, Prevotella oralis y Faecalibacterium prausnitzii según el objeto de `abundancias_ordenadas`.

2. ¿Qué tipo de distribución parece seguir?

La comunidad parece seguir una distribución de cola larga, donde hay dominancia de pocas especies y especies raras de poca abundancia. 


## Gráficas apiladas de abundancia por taxón

```{r}
phylum_apliada <- plot_bar(ps_sin, x = "nationality", y = "Abundance", fill = "Phylum") + 
                geom_bar(aes(color=Phylum, fill=Phylum), stat="identity", position="stack")

print(phylum_apliada)

```

* ¿Hay algún phylum que domine?, ¿Se observan diferencias entre grupos?

Sí, los Phylum Bacteroidetes y Firmicutes predominan para ambos grupos de nacionalidad. En cuanto al phylum, en este gráfico no existe demasiada distinción, puesto que los mismos phylums dominan entre ambas nacionalidades. No obstante, una diferencia notable es que hay una mayor abundancia para el grupo AAM que en el grupo AFR. 

Otro uso de la gráfica apliada, además de distingir por abundancia de taxones, también sirve para ver cómo los grupos dominan una cierta [categoría](https://rpubs.com/nabiilahardini/microbiome)

```{r}
plot_frequencies (x = sample_data(ps_sin), 
                 Groups = "bmi_group", Factor = "nationality") +
  labs(fill = "Nationality") 

```
Aquí, podemos notar que el grupo AFR tiene una mayor cantidad de individuos delgados, mientras que las categorías de sobrepeso y obesidad están mayormente ocupadas por individuos AAM. 


# GlobalPatterns
## Preprocesamiento 
Codigo realizado consultando [sitio1](https://forum.qiime2.org/t/subsetting-specific-samples-from-a-phyloseq-object/2236) y [sitio2](https://joey711.github.io/phyloseq/preprocess.html)

```{r}
data("GlobalPatterns")
gp <- GlobalPatterns

#Filtrar taxa con menos de 5 lecturas en al menos 20% de las muestras
gp_filtr <- filter_taxa(gp, function(x) sum(x > 5) > (0.2 * length(x)), TRUE)

#Aglomerar a nivel de Familia
gp_glom = tax_glom(gp_filtr, "Family")


#Transformar a abundancias relativas (%)
gp_rel  = transform_sample_counts (gp_filtr, function(x) x / sum(x) )

#Subset para incluir solo muestras de: Soil, Feces, Skin
#Código tomado de: 
#https://forum.qiime2.org/t/subsetting-specific-samples-from-a-phyloseq-object/22361 

#Cargué librería tidyverse para que reconozca %>%
gp_subset <- gp_filtr %>% subset_samples(SampleType %in% c("Soil", "Feces", "Skin"))

#Dimensiones del objeto
print (gp_subset)

```


## Diversidad Alfa
```{r}
# Calcular 3 índices de diversidad alfa ( Shannon , Simpson , Observed )
alpha_divgp <- estimate_richness (gp_filtr, measures = c("Observed", "Shannon", "Simpson" ))

# Crear boxplots comparativos de los índices entre tipos de muestra
gp_alpha_box <- plot_richness(gp_subset, x = "SampleType", color = "SampleType" , measures = c("Observed", "Shannon", "Simpson" )) +
  geom_boxplot()

gp_alpha_box

```

* ¿Qué ambiente muestra mayor diversidad alfa? ¿A qué factores podría deberse?

Podemos ver que las muestras pertenecientes al suelo demuestran la mayor riqueza observadaentre los tres tipos de muestra, seguido por las muestras de de piel y heces en este orden. Esto se repite para el índice de Shannon, donde es indicativo de una mayor uniformidad a comparación de la estimada para piel (~4) y heces (~3). En este caso, un valor alto en el índice de Simpson es indicativo de una mayor equidad, lo que tiene sentido si consideramos que phyloseq devuelve 1-D, el índice de Gini Simpson; por lo que podemos que las muestras de suelo consistentemente muestran la diversidad alpha más alta, siendo este el tipo de muestra más diverso a comparación de los otros 2. 

La gran diversidad en un ambiente de suelo es atribuida a una pletora de factores, incluida la vegetación presente en el suelo junto con la materia orgánica en descomposición, que propicia un ambiente apto para una variedad de microorganismos, en este caso, bacterias, considerando que los datos son provenientes de un estudio de diversidad de 16sRNA realizado por Caporaso y colaboradores ([2010](https://doi.org/10.1073/pnas.100008010)). Algunos otros factores que influyen en las poblaciones microbianas del suelo incluyen el pH. la temperatura, la humedad, y claro, la intervención humana, donde las prácticas humanas pueden promover la diversidad o irrumpir con el ecosistema. 

## Gráficas de rank-abundace

Se realizaron las gráficas de rank-abundance para los tipos de muestra dentro el objeto `gp_subset` previamente utilizado. 

```{r}
# FECES
gp_feces <- subset_samples (gp_subset, SampleType == "Feces") #utilizo subset generado previamente 
# Suma de las abundancias 
fe_abund_total <- taxa_sums(gp_feces)
# Acomodo de mayor a menor
fe_abundancias_ordenadas <- sort(fe_abund_total, decreasing = TRUE)
# Secuencias para cada taxón 
fe_secuencia_taxones <- seq_along(fe_abundancias_ordenadas)

##Generar el data frame a partir de los objetos generados 
fe_rank_df <- data.frame (
  Abundancia = fe_abundancias_ordenadas,
  Especies = fe_secuencia_taxones )

##Generar rank-abundance para heces 
fe_ra <- ggplot (fe_rank_df, aes (x = Especies, y = Abundancia, colour = Especies)) +
  geom_point() + geom_line() +  
  scale_y_log10() +
  labs (title = "Rank-Abundance - Heces ", x = "Spp", y = "Abundancia")

print (fe_ra) 


# SUELO 
gp_soil <- subset_samples (gp_subset, SampleType == "Soil") #utilizo subset generado previamente 
# Suma de las abundancias 
soil_abund_total <- taxa_sums(gp_soil)
# Acomodo de mayor a menor
soil_abundancias_ordenadas <- sort(soil_abund_total, decreasing = TRUE)
# Secuencias para cada taxón 
soil_secuencia_taxones <- seq_along(soil_abundancias_ordenadas)

##Generar el data frame a partir de los objetos generados 
soil_rank_df <- data.frame (
  Abundancia = soil_abundancias_ordenadas,
  Especies = soil_secuencia_taxones )

##Generar rank-abundance para suelo 
soil_ra <- ggplot (soil_rank_df, aes (x = Especies, y = Abundancia, colour = Especies)) +
  geom_point() + geom_line() +  
  scale_y_log10() +
  labs (title = "Rank-Abundance - Suelo ", x = "Spp", y = "Abundancia")

print (soil_ra) 



# SKIN
gp_skin <- subset_samples (gp_subset, SampleType == "Skin") #utilizo subset generado previamente 
# Suma de las abundancias 
skin_abund_total <- taxa_sums(gp_skin)
# Acomodo de mayor a menor
skin_abundancias_ordenadas <- sort(skin_abund_total, decreasing = TRUE)
# Secuencias para cada taxón 
skin_secuencia_taxones <- seq_along(skin_abundancias_ordenadas)

##Generar el data frame a partir de los objetos generados 
skin_rank_df <- data.frame (
  Abundancia = skin_abundancias_ordenadas,
  Especies = skin_secuencia_taxones )

##Generar rank-abundance para piel  
skin_ra <- ggplot (skin_rank_df, aes (x = Especies, y = Abundancia, colour = Especies)) +
  geom_point() + geom_line() +  
  scale_y_log10() +
  labs (title = "Rank-Abundance - Skin ", x = "Spp", y = "Abundancia")
  
print (skin_ra) 
```

* ¿Qué patrón de dominancia taxonómica muestran las curvas de rango-abundancia?

Las 3 gráficas parecen seguir un patrón de distribución de cola larga, con pocas especies dominantes y varias especies raras. Demuestra una gran diversidad de especies.   


## Perfil taxonómico
```{r}
# Del gp filtrado, seleccionar únicamente los phylums
gp_apil = tax_glom(gp_filtr, "Phylum")

#Para convertir a un data.frame, para después poder graficar, se utiliza psmelt 
#https://www.bioconductor.org/packages/devel/bioc/vignettes/phyloseq/inst/doc/phyloseq-FAQ.html
df_phylum <- psmelt(gp_apil)

#Seleccionar top 5 phylums POR MUESTRA
df_top_phyla <- df_phylum %>%
  group_by(Sample) %>%
  slice_max(order_by = Abundance, n = 5) %>%
  ungroup()

#Crear stacked bar graph
gp_phylum_apilada3 <- ggplot(df_top_phyla, aes(x = Sample, y = Abundance, fill = Phylum)) +
  geom_bar(stat = "identity", position = "stack") +
  facet_wrap(~ SampleType, scales = "free_x") +
  labs(title = "Top 5 Phylum por muestra", x = "Muestras", y = "Abundancia" )

gp_phylum_apilada3


```

* ¿Qué phyla son dominantes en cada ambiente y qué implicaciones ecológicas sugieren?

_Especies dominantes_ 

* Heces - Actinobacteria
* Agua dulce - Cianobacteria y Actinobacteria 
* Agua dulce de arroyo - Cianobacteria
* Océano - Bacterioidetes y Proteobacteria
* Sedimento - Proteobacteria
* Piel - Firmicutes
* Suelo - Proteobacteria y Verrucomicrobia 
* Lengua - Proteobacteria
* Mock - Actinobacteria


Sugieren que para cada ambiente existe un microbiota bacteriana distinta, con diversas comunidades microbianas, donde cada una refleja la capacidad de los phylums de sobrevivir y adaptarse al ambiente donde se encuentra y busca proliferar. Dependiendo del ambiente, los diferentes phylums desarrollan funciones particulares en su respectuvo ambiente, como la generación una capa de protección contra otros microbios por el phylum Firmicutes que puede ser encontrado en la piel o las cianobacterias, que están asociadas a las algas por su habilidad fotosintética y por lo tanto predominan en ambientes acuáticos. Otro ejemplo de las diversas funciones que llevan a cabo estps phylums incluyen la degradación de materia orgánica, como los Bacteroidetes, Verrucomicrobia y las Actinobacterias, promoviendo un ciclo de nutrientes donde estos pueden ser utilizados. Esta acción de descomposición deja que existan nutrientes facilmente disponibles en el ambiente, contribuyendo al mantenimiento del ecosistema.  


## Diversidad Beta

Código realizado mediante la consulta de 
[sitio1](https://www.bioconductor.org/packages/devel/bioc/vignettes/phyloseq/inst/doc/phyloseq-analysis.html) y [sitio2](https://forum.qiime2.org/t/pcoa-plots-with-confidence-ellipsoids/11612/2)

```{r, message=FALSE, warning=FALSE, results='hide'}
#Matriz de distancia utilizando el objeto filtrado 
gp_dm = ordinate(gp_filtr, method ="PCoA", distance = "bray")
#Plot
gp_pcoa <- plot_ordination (gp_filtr, gp_dm, "samples", color="SampleType") + 
  geom_point(size=5) + geom_path() + scale_colour_hue() + stat_ellipse(level = 0.95)
gp_pcoa


#Matriz de distancia Global Patterns 
gp_dm2 = ordinate(GlobalPatterns, method ="PCoA", distance = "bray")
#Plot utilizando la base de datos Global Patterns sin filtrado
gp_pcoa2 <- plot_ordination (GlobalPatterns, gp_dm2, "samples", color="SampleType") + 
  geom_point(size=5) + geom_path() + scale_colour_hue() + stat_ellipse(level = 0.95)
gp_pcoa2

##  Stress plot del objeto filtrado 
#Convertir a lista porque sino es reconocido por metaMDS
gp_dm_lista <- distance(gp_filtr, method = "bray")
gp_nmds <- metaMDS(gp_dm_lista, k = 2)
stressplot(gp_nmds)


```

* ¿Qué se observa en la ordenación PCoA respecto a similitudes entre muestras?

Se realizaron 2 PcOA, el primero utilizando el objeto proveniente de GP filtrado para incluir 5 lecturas en al menos 20% de las muestras. De este plot, la consola arroja varios mensajes indicando que hay muy pocos puntos para generar una elipse, por lo que únicamente se forma una elipse para los puntos generados de las muestras de heces, puesto que para los demás tipos de muestra no hay suficiente puntos de datos o _clusters_ para ajustar una elipse.

A fin de determinar si esta falta de datos se dio por causa del filtrado, se realizó el segundo PcOA, donde se utilizó directamente el objeto _GlobalPatterns_ de phyloseq. De este PcOA se obtuvieron resultados similares en cuanto a la formación del elipse, que de nuevo sólo se formó para el tipo de muestra de heces. Esto nos lleva a conclusiones similares para cada PCoA, donde se indica una menor variabilidad entre las muestras de heces a comparación de otros ambientes que demuestran una mayor separación entre puntos. Esta dispersión a su vez sugiere una mayor variabilidad en las comunidades bacterianas que los conforman, lo que podría darse debido a factores ambientales que afecten su composición, como el pH, temperatura, humedad, etc. 

Algún solapamiento entre tipos de muestras, como el que ocurre entre muestras de océano y agua dulce, sugiere que ambos ambientes comparten ciertas características en cuanto a la composición bacteriana, que podría atribuirse a condiciones ambientales similares. 

En cuanto al `stressplot`, este se realizó únicamente sobre la base de datos filtrada, de donde se obtuvo una gráfica donde para los puntos azules se calcula una R^2 mayor a 0.9, lo que indica que el ajuste no métrico coincide con las disimilitudes observables. No obstante, en el ajuste lineal indicado por la línea roja es posible ver que, aunque es menor que la R^2 perteneciente a al ajuste no métrico, sugiriendo una aproximación razonable de la relación entre las distancias. 



