---
title: "Tarea 3"
author: "Julieta González"
date: "2025-03-27"
output: html_document
---

```{r setup, include=FALSE}
knitr::opts_chunk$set(echo = TRUE)
```

# Características del objeto phyloseq


```{r}
data("dietswap", package = "microbiome")
ps <- dietswap
ps

```

1. ¿Cuántas muestras y taxones contiene el objeto?

Según lo expuesto por los datos indicados en la consola `sample_data()` , el objeto diestswap contiene 222 muestras, también, `tax_table()` indica que exiten 130 especies/taxones.  

Si bien esta información es dada una vez que se imprime el objeto phyloseq en consola, puede ser comprobado individualmente utilizando las funciones `nsamples ()` y `ntaxa ()`. 

```{r}
nsamples (ps) 
ntaxa (ps) 

```


2. ¿Qué variables están disponibles en los metadatos de las muestras?

Mediante el uso de 'sample_variables ()' sobre el objeto phylosq es posible viisualizar las variables, que incluyen:

* subject
* sex            
* nationality
* group
* sample
* timepoint
* timepoint.within.group
* bmi_group

```{r}
sample_variables (ps)
```


# Curvas de rarefacción

```{r}
#Eliminar taxones de poca abundancia
ps_sin <- prune_taxa (taxa_sums(ps) > 1, ps) 

#Verificar los taxones con menos lecturas 
cuenta_lecturas <- data.table(as(sample_data(ps_sin), "data.frame"),
                        TotalReads = sample_sums(ps_sin), 
                        keep.rownames = TRUE) #Crea una tabla

setnames (cuenta_lecturas, "rn", "SampleID")

ggplot (cuenta_lecturas, aes(TotalReads)) + geom_histogram() + ggtitle("Cobertura Secuenciación")
#El histograma nos indica la distribución de las lecturas en las muestras
#Es posible ver wue hay muestras que tienen muy pocas lecturas

head(cuenta_lecturas[order(cuenta_lecturas$TotalReads), c("SampleID", "TotalReads")])
#Da una tabla que ordene los conteos de lectura más bajos
#Con esta tabla, vemos que la muestra 56 tiene la menor cantidad de lecturas con 1,776 lecturas

## Curva de rarefacción 
otu_cr <- otu_table (ps_sin) #Extraer la tabla de abundancias de los OTUs del objeto phyloseq
otu_cr <- as.data.frame (t(otu_cr)) #Cambiar a un data frame
sample_names <- rownames (otu_cr) #Añadir nombres según los renglones del data-frame

# Step es un intervalo en el que se calcula la riqueza conforme añade lecturas
# Define cuantas lecturas se añaden en incrementos x al realizar la curva
# En este caso elegí 200 ya que computaba más rápido que a 100

otu.rarecurve = rarecurve (otu_cr, step = 200)
#Eje-y -> riqueza de las especies
#Eje-x -> cobertura 


```

1. ¿Qué indican estas curvas?

Las curvas de rarefacción son indicativas de un muestreo adecuado cuando la curva llegan a la asíntota una vez que no hay decubrimiento de nuevas especies en el muestreo. Se genera una curva por cada uno de los renglones de los datos de entrada, que en este caso es el data.frame. 
Las curvas nos indican que hubo un muestreo 


2. ¿Hay muestras que deberían descartarse por bajo conteo?

Sí, según lo evaluado con el código 
podemos entender que para 7 muestras no hay un 
eliminar aquellas muestras



# Diversidad Alpha 
```{r}
#Riqueza observada 

#ínidce de Shannon 

#índice de Simpson


```

1. ¿Qué interpretas de estas gráficas?

2. ¿Hay diferencias notorias entre grupos?


